臺灣基隆地方法院刑事判決
111年度訴字第213號
公  訴  人  臺灣基隆地方檢察署檢察官
被      告  郭韋懷


上列被告因詐欺等案件，經檢察官提起公訴（110年度偵字第650
0號、第7233號），本院判決如下：
    主  文
郭韋懷幫助犯個人資料保護法第四十一條之非法利用個人資料罪
，處有期徒刑貳月，如易科罰金，以新臺幣壹仟元折算壹日，未
扣案之犯罪所得新臺幣壹仟元沒收之，於全部或一部不能沒收或
不宜執行沒收時，追徵其價額；又犯詐欺取財罪，共貳罪，各處
有期徒刑貳月、參月，如易科罰金，均以新臺幣壹仟元折算壹日
；未扣案之犯罪所得各新臺幣陸仟伍佰元、參萬陸仟元均沒收之
，於全部或一部不能沒收或不宜執行沒收時，均追徵其價額；
應執行有期徒刑陸月，如易科罰金，以新臺幣壹仟元折算壹日。
    事  實
一、郭韋懷可預見提供行動電話門號與真實姓名、年籍不詳之人
    使用，可能供該不詳之人利用他人個人資料申設網路交易會
    員帳號，以規避追查實際使用者，竟仍基於幫助非法利用個
    人資料、幫助行使偽造準私文書之不確定故意，於民國107
    年12月10日至亞太電信股份有限公司某門市辦理0000000000
    號行動電話門號後，將上開門號之SIM卡以新臺幣（下同）1
    000元之代價售予該真實姓名、年籍不詳之人，供該人所屬
    集團成員使用。嗣該人所屬集團成員取得前揭門號後，即利
    用電子設備連結網際網路登入新加坡商蝦皮娛樂電商有限公
    司台灣分公司（下稱：蝦皮公司）經營之蝦皮購物平台網站
    申辦會員帳號「usZ000000000」，於註冊成為該網站會員之
    網頁上，填入門號0000000000號進行驗證，蝦皮購物平台網
    站旋即發送簡訊驗證碼至門號0000000000號完成驗證程序，
    通過驗證後，該集團成員知他人之姓名及身分證統一編號，
    屬受保護之個人資料，應於特定目的，並符合個人資料保護
    法第20條規定始得利用之，竟意圖為自己或第三人不法之利
    益，基於非法利用個人資料之犯意，違反個人資料保護法第
    20條之規定，擅自將該集團蒐集之鄭燿祥姓名、身分證統一
    編號等個人資料登載於會員個人資料網頁，表彰係由鄭燿祥
    本人申設該會員帳號意思之準私文書，並上傳而行使之，而
    取得以鄭燿祥為賣家名義之會員帳號「usZ000000000」，並
    陸續在蝦皮購物平台網站張貼販售商品訊息，足生損害於鄭
    燿祥及蝦皮購物平台網站對於用戶資料管理之正確性。
二、郭韋懷意圖為自己不法之所有，分別為下列詐欺行為：
  ㈠於110年6月5日19時許起，在社群網站臉書(下稱：臉書)看到
    張家炘欲求購電腦之訊息，即與張家炘聯繫並以Telegram通
    訊軟體向張家炘詐稱：欲以6500元之價格，販賣SAMSUNG 二
    手平板電腦1台云云，致張家炘陷於錯誤，依指示請友人楊
    于萱以網路銀行操作，於同年6月11日20時45分許，匯出650
    0元至郭韋懷使用之華南商業銀行帳號000-000000000000號
    帳戶(下稱：本案帳戶)。
  ㈡於110年6月5日某時，在臉書網站看到賀秋雄欲求購電腦之訊
    息，即與賀秋雄聯繫及以Telegram通訊軟體向賀秋雄詐稱：
    欲以3萬6000元之價格，販賣筆記型電腦2台及硬碟1個云云
    ，致賀秋雄陷於錯誤，依指示以網路銀行操作，於同年6月1
    6日16時53分許，匯出3萬6000元至郭韋懷使用之本案帳戶。
    嗣郭韋懷均未寄出上開商品，且於通訊軟體將張家炘、賀秋
    雄之帳號封鎖，張家炘、賀秋雄發覺有異，報警處理而循線
    查獲上情。
    理  由
壹、證據能力部分：
　　本案認定犯罪事實所引用之卷內被告以外之人於審判外之陳
    述，檢察官、被告郭韋懷於本院準備程序時均不爭執其作為
    本案證據之證據能力（本院卷第73頁），於辯論終結前亦未
    對該等證據之證據能力聲明異議（本院卷第91至94頁），本
    院復審酌前揭陳述作成時之情況，並無違法取證之瑕疵，以
    之作為證據為適當，是本案有關被告以外之人於審判外之言
    詞或書面陳述等供述證據，自均得為證據。至於本判決所引
    用之非供述證據，與本案待證事實均有關聯性，且無證據證
    明係實施刑事訴訟程序之公務員違背法定程序所取得，依刑
    事訴訟法第158條之4之反面解釋，自有證據能力。
貳、實體部分：
一、認定事實之理由：
  ㈠事實一部分：
　  1.此部分之犯罪事實，業據被告於偵查中供述在卷(見偵723
      3卷第107至109頁)，復於本院坦承不諱(本院卷第70頁)，
      核與證人即被害人鄭燿祥之指訴相符(偵7233卷第125至12
      6頁)，並有蝦皮公司109年10月12日蝦皮電商字第0201012
      003J號函暨其附件(會員鄭燿祥帳號申設資料)、電話號碼
      0000000000號通聯調閱查詢單、彰化縣衛生局110年7月8
      日彰衛藥字第1100038426號函暨其所附資料(含澎湖縣衛
      生局及衛生福利部之相關函文、網路廣告監視紀錄表及網
      路廣告下載資料)(見偵7233卷第21至23頁、第25頁、第43
      至94頁)、蝦皮公司官網列印之資料3紙、蝦皮公司111年7
      月4日蝦皮電商字第0220704001S號函(見本院卷第41至45
      頁、第65頁)附卷可稽。被告上開自白核與事實相符，堪
      以採信。
　　2.因網際網路發展普及，依靠各種網路形式開展經營活動的
      網路服務亦應運而生，例如電子商務等網路服務，又為能
      驗證使用者身分及防止惡意註冊，現今各種網路服務提供
      者，多以電子信箱、行動電話門號或第三方帳號等方式供
      使用者申請註冊，並於註冊過程要求使用者點擊特定網址
      或輸入簡訊驗證碼以為因應，本案臺灣蝦皮購物網站新申
      辦用戶除於註冊時，得以手機號碼、Google、Facebook、
      Apple、Line帳號進行註冊並通過系統驗證外，對於驗證
      碼取得管道，亦採用行動電話號碼註冊及SMS簡訊驗證等
      方式進行，藉以確保該公司對於網路平台與用戶管制之資
      安管理等情，此有蝦皮公司官網列印之資料3紙在卷可佐
      （見本院卷第41至45頁），是以蝦皮公司之購物網站對於
      帳號申辦人以手機門號進行驗證之目的，當係為確認該手
      機門號為申辦人所持有，以確保平台及用戶的資訊安全。
      從而，若申辦人利用向他人收購之手機門號進行驗證，即
      足以於註冊會員帳號之過程中，以非法利用他人之個人資
      料及行使偽造準私文書之方式，而隱匿申辦人之真實身分
      ，從而得以該會員帳號遂行其他目的。可見上開提供手機
      門號之人，確有幫助他人非法利用個人資料及行使偽造準
      私文書之犯行。 
　　3.申請行動電話門號需提供詳實姓名、身分證字號與身份證
      明文件等情，可見行動電話門號有某程度之專有性，一般
      不會輕易提供他人使用；復參諸我國行動電話通信業者對
      於申辦行動電話門號使用並無特殊資格及使用目的之限制
      ，故凡有正當目的使用行動電話門號之必要者，均可自行
      前往業者門市或特約經銷處申辦使用，殊無借用他人名義
      申辦行動電話門號使用之理。倘不自行申辦行動電話門號
      ，反以金錢向他人收購行動電話門號SIM卡使用，依常理
      得認為其收購他人行動電話門號SIM卡使用之行徑，極可
      能與犯罪密切相關，並藉此規避有犯罪偵查權限之機關循
      線追查之可能，此應為被告所得認知。況近年來利用人頭
      行動電話門號以行犯罪之事屢見不鮮，不僅經媒體廣為報
      導，並經政府多方宣導，是依一般人之智識及社會生活經
      驗，極易認知收購行動電話門號SIM卡者悖於常情而收購
      使用他人門號，其目的顯為隱匿身分以免遭循線追查，自
      應避免本身行動電話門號被不法行為人利用為犯罪之工具
      。倘見他人不自行申請行動電話門號，反使用他人之行動
      電話門號，衡情當可預見被蒐集之行動電話門號可能被利
      用為與犯罪有關之工具。被告於申辦本案門號時係25歲之
      成年人，所受之教育程度為大學肄業，則依被告之生活經
      驗及智識水平，既可預見將電話門號交付他人使用，他人
      可能利用該門號從事不法犯行，嗣該門號即遭人利用於冒
      用他人名義註冊購物網站會員帳號，被告主觀上具有幫助
      行使偽造準私文書及幫助非法利用個人資料犯行之不確定
      故意，被告此部分犯行之事證明確，應依法論科。
  ㈡事實二部分：
　　訊據被告固坦承其在買賣二手筆電之臉書社團看到告訴人張
    家炘、賀秋雄有購買二手平板、電腦及硬碟之需求後，即與
    告訴人2人聯繫交易事宜，嗣後分別收到告訴人2人之匯款，
    嗣均未寄出商品等情，然矢口否認有何詐欺取財犯行，其於
    偵查及審判中辯稱：我是在網路上看到可以買空賣空賺差價
    的廣告後，跟該廣告之廠商(自稱「傑克」)以臉書Messenge
    r及Telegram通訊軟體聯絡，「傑克」稱其將二手平板及筆
    電以成本價賣給我，我可以轉賣賺差價，本案是我第一次跟
    「傑克」作交易，告訴人2人匯款給我後，我將收到的錢一
    併以無摺存款存入「傑克」指定的帳戶，我自己沒有留存款
    項，後來「傑克」沒有出貨且將他的Telegram通訊軟體帳號
    刪除，我看不到之前跟「傑克」的聯絡內容，找不到「傑克
    」，也沒有貨出給告訴人2人，因為不知道如何處理，也怕
    家人知道，就封鎖告訴人2人之帳號，我也是被害人云云（
    分見偵卷第90頁、本院卷第71頁）。惟查：
　  1.被告於買賣二手筆電之臉書社團看到告訴人張家炘、賀秋
      雄購買二手平板、電腦及硬碟之需求後，即留言給告訴人
      2人佯稱欲與其等交易，並以臉書及Telegram通訊軟體洽
      談交易事宜，嗣告訴人2人匯款至被告本案帳戶後，被告
      均未寄出商品，告訴人2人於通訊軟體之帳號亦遭被告封
      鎖等情，業經被告分別於偵查及審判中供述在卷（見偵65
      00卷第9至15頁、第89至91頁，本院卷第69至74頁、第95
      頁），核與告訴人2人於警詢時之指訴內容（偵6500卷第2
      7至28頁、第45至46頁）均大致相符，並有本案帳戶開戶
      資料及交易明細、帳戶個資檢視、告訴人2人提供之被告T
      elegram通訊軟體帳號資料、網路銀行交易明細表、被告
      之臉書帳號資料、告訴人賀秋雄與被告之Telegram通訊軟
      體對話紀錄（偵6500卷第17至19頁、第29至30頁、第47至
      49頁）在卷可查，此部分事實足堪認定。
　  2.按檢察官已盡其足以說服法院形成有罪心證之實質舉證責
      任，基於當事人對等原則，刑事訴訟法第161條之1明文賦
      予被告得就被訴事實，主動向法院指出足以阻斷其不利益
      心證形成之證明方法，以落實訴訟防禦之權利。此被告權
      利事項之規定，並非在法律上課加義務之責任規範，被告
      自不負終局之說服責任，然鑒於被告對該積極主張之利己
      事實，較之他人知悉何處可取得相關證據，仍應由被告提
      出證據，以便於法院為必要之調查。倘被告對其利己事由
      之抗辯未能立證，或所提證據在客觀上不能或難以調查者
      ，即不能成為有效之抗辯，檢察官當無證明該抗辯事實不
      存在之責任，法院就此爭點即難逕為被告有利之認定。此
      與檢察官未善盡其實質舉證責任，不問被告就利己之抗辯
      是否提出證據，法院均應貫徹無罪推定原則之情形有別(
      最高法院100年台上字第6658號判決參照之)。被告雖以上
      詞置辯，惟衡諸買賣交易常情，出賣人如得知商品無法出
      貨，應會即時通知買受人，並洽談後續退款等事宜。且倘
      若如被告所述，係由上游廠商「傑克」出貨，被告僅從中
      賺取差價，被告本可將詳情告知告訴人2人，而有機會取
      得告訴人2人之諒解並尋求解決方式，詎被告未將上游廠
      商未出貨乙節通知告訴人2人，反逕行於通訊軟體將告訴
      人2人之帳號封鎖，被告所為顯悖於買賣常情。且被告於
      偵查及審判中均未能提出其與「傑克」之往來、聯絡資訊
      ，被告辯稱因上游廠商「傑克」未出貨，而未能交付貨品
      給告訴人云云，已難採信。
　　3.被告陳稱：「傑克」將電腦以成本價賣給我，我再轉賣賺
      差價等語（見本院卷第70頁)，惟被告於偵查中陳稱：我
      收到告訴人2人分別匯款的6500元及3萬6000元後，我全部
      以無摺存款方式存入「傑克」提供的帳號內，我自己沒有
      留下款項等語(偵6500卷第90頁)。然被告既稱其係從中賺
      取差價，倘被告將告訴人2人匯入之6500元及3萬6000全數
      存入「傑克」指定之帳戶，被告如何能從中賺取差價？退
      而言之，縱或「傑克」將其通訊軟體帳號刪除，致被告無
      法提出其與「傑克」先前之聯絡內容，然被告於審判中自
      承係在網路上認識該廠商（即「傑克」），此次並是第一
      次與該廠商交易（見本院卷第70、71頁）。可見被告與該
      廠商即「傑克」先前並不認識，亦無交易紀錄，彼此間應
      無何等信任關係，則被告依「傑克」指示，以ATM自動櫃
      員機無摺存款方式將貨款存入「傑克」提供的帳號內，衡
      情被告當應留存以ATM存款之單據，以供日後作為已給付
      款項之憑據。惟被告於偵查及審判中，均未提出其以ATM
      存款之單據，益徵被告此部分所辯，顯與常情事理有違，
      應係事後卸責之詞，不足採信。被告偽以販賣筆記型電腦
      、硬碟等物，使告訴人2人陷於錯誤而匯款，取得告訴人
      給付之款項後，即置之不理，被告顯有不法所有之意圖及
      施用詐術之行為甚明，其犯行洵堪認定，應依法論科。
二、論罪科刑　　
  ㈠事實一部分：
　　1.本案經真實姓名、年籍不詳之人在蝦皮購物網站，擅自輸
      入「鄭燿祥」之姓名及身分證統一編號等資料，而成為蝦
      皮購物平台之會員，相關電磁紀錄足以表示係以「鄭燿祥
      」本人之名義，向蝦皮購物網站申設會員之意思證明，自
      屬刑法第220條第2項之準私文書。
　　2.自然人之姓名、國民身分證統一編號，係屬個人資料，將
      個人資料保護法所保護之個人資料傳遞給外部之第三人，
      應屬該法所規範之「利用」行為範疇。真實姓名、年籍不
      詳之人所屬集團成員未經「鄭燿祥」同意，將其等以不詳
      管道取得之「鄭燿祥」姓名、身分證統一編號等資料，傳
      遞給外部第三人即蝦皮購物平台網站，據以註冊成為蝦皮
      購物之會員，並藉此在該網站販售商品獲取利益等行為，
      即屬於非公務機關利用個人資料，且其等之利用行為顯然
      不符合個人資料保護法第20條第1項但書所列得合法使用
      個人資料之情形，並係意圖為自己或第三人不法之利益，
      已違反個人資料保護法第20條之規定，而該當同法第41條
      之罪責。
　　3.被告係以提供行動電話門號SIM卡方式，幫助真實姓名、
      年籍不詳之人所屬集團成員遂行行使偽造準私文書及非法
      個人資料之犯行，核被告此部分所為，係犯刑法第30條第
      1項前段、第216條、第210條、第220條第2項之幫助行使
      偽造準私文書罪及刑法第30條第1項前段、個人資料保護
      法第20條第1項、第41條之幫助非法利用個人資料罪。本
      案正犯所為偽造準私文書之低度行為，應為行使偽造準私
      文書之高度行為所吸收，不另論罪。又被告係以一提供行
      動電話門號SIM卡行為，涉犯前開二罪名，為想像競合犯
      ，爰依刑法第55條前段之規定，應從一重論以幫助犯非法
      利用個人資料罪處斷。被告為幫助犯，應依刑法第30條第
      2項規定，按正犯之刑減輕之。
　㈡事實二部分：
　　按刑法第339條之4第1項第3款之加重詐欺罪，係以對不特定
    多數之公眾散布詐欺訊息為要件。倘未向公眾散布詐欺訊息
    ，而係針對特定個人發送詐欺訊息，僅屬普通詐欺罪範疇。
    經查，被告於審判中陳稱：我看到告訴人2人於臉書社團有
    留言求購二手電腦及硬碟之訊息後，我才發訊息留言給告訴
    人2人，我並未以通訊軟體刊登廣告訊息等語（見本院卷第7
    1頁）。張家炘於警詢中證稱：被告發一則販賣二手平板電
    腦的資訊給我，我和他以通訊軟體telegram聯絡，約定以65
    00元交易等語（見偵6500卷第27頁）；賀秋雄於警詢中證稱
    ：我在臉書上知道被告有在販賣筆記型電腦，後來主動加入
    對方通訊軟體telegram帳號，約定向被告購買筆記型電腦及
    硬碟等語（見偵6500卷第45頁）。互核被告與張家炘、賀秋
    雄所述大致相符，被告辯稱其係分別向張家炘、賀秋雄發送
    訊息等語尚屬有據。公訴意旨亦未提出何等事證證明被告有
    刊登虛偽不實之廣告或其他訊息，且向公眾散布之，即難僅
    以被告曾使用臉書、telegram等通訊軟體與告訴人2人聯絡
    交易資訊，而遽認被告涉犯刑法第339條之4第1項第3款之加
    重詐欺取財罪。從而，被告於事實欄二對張家炘、賀秋雄所
    為，各係犯刑法第339條第1項之詐欺取財罪。公訴意旨認被
    告於事實二部分所為均係犯刑法第339條之4第1項第3款之以
    網際網路對公眾散布而犯加重詐欺取財罪，容有未洽，惟因
    社會基本事實同一，並經本院告知變更後之罪名（見本院卷
    第91頁），爰依刑事訴訟法第300條規定，變更起訴法條而
    為判決。
　㈢被告所犯上開3罪，犯意各別，行為互殊，應分論併罰。公訴
    意旨雖記載被告構成累犯之事實，惟僅提出被告前案紀錄表
    為據。依最高法院110年度台上大字第5660號裁定意旨，本
    院爰不依卷附之被告前案紀錄表認定被告於本案構成累犯。
    然本院仍得就被告可能構成累犯之前科、素行資料，列為刑
    法第57條第5款所定「犯罪行為人之品行」之審酌事項，併
    予敘明。
　㈣爰審酌被告不思循合法途徑獲取所需，就犯罪事實一部分，
    提供行動電話門號SIM卡而幫助真實姓名、年籍不詳之人所
    屬集團成員以他人個人資料申設購物網站之帳戶，以規避追
    查實際使用者，足以生損害於被害人及上開平台網站對於其
    用戶管理之正確性，顯然欠缺法治觀念，惟其犯後坦認犯行
    ，態度尚可。就犯罪事實二部分，考量被告以上開方式詐取
    財物，破壞社會交易秩序之信賴，造成告訴人2人受有財產
    上損害，且始終否認犯行之犯後態度，被告詐得之金額各為
    6500元、3萬6000元，犯罪所生危害非輕。衡酌其於前案執
    行完畢後至本案行為前，有公共危險案件經法院論罪科刑及
    執行完畢紀錄，有臺灣高等法院被告前案紀錄表在卷可參，
    並兼衡其犯罪動機、手段、智識程度、家庭經濟狀況等一切
    情狀，就被告所犯各罪，各量處如主文所示之刑，並諭知易
    科罰金之折算標準，並具體審酌整體犯罪過程之各罪，所犯
    各罪之犯罪時間、行為侵害之法益、各罪對法益侵害之加重
    效應，及罪數所反應行為人人格及犯罪傾向等情狀為整體評
    價，裁定其應執行之刑，並諭知易科罰金之折算標準。
三、沒收部分
  ㈠按犯罪所得，屬於犯罪行為人者，沒收之；於全部或一部不
    能沒收或不宜執行沒收時，追徵其價額，刑法第38條之1第1
    項前段、第3項分別定有明文。被告就犯罪事實一部分，因
    交付行動電話門號而獲有1,000元之報酬，業據被告自承在
    卷（見本院卷第70頁）；犯罪事實二部分，被告各詐得6500
    元、3萬6000元之款項，均為其犯罪所得，應各依前開規定
    宣告沒收，於全部或一部不能沒收或不宜執行沒收時，追徵
    其價額。起訴意旨認被告就犯罪事實一部分之犯罪所得為1
    萬6,000元，惟本案並無證據證明被告所交付之其他行動電
    話門號SIM卡業經作為本案犯罪之用，則被告交付其他行動
    電話門號SIM卡所獲得之報酬1萬5,000元，自非本案之犯罪
    所得，自不得就此部分諭知沒收或追徵，併予敘明。
  ㈡被告交付之行動電話門號SIM卡1張，為供犯罪所用之物，且
    未據扣案，惟該SIM卡之客觀經濟價值低微，且該門號遭列
    為警示後，已不得利用該門號SIM卡作為犯罪之工具，該SIM
    卡顯然不具刑法上之重要性，爰依刑法第38條之2第2項規定
    ，不予宣告沒收或追徵。
據上論斷，應依刑事訴訟法第299條第1項前段、第300條，判決
如主文。
本案經檢察官黃佳權提起公訴，檢察官陳怡龍到庭執行職務。
中　　華　　民　　國　　111 　年　　9 　　月　　22　　日
                  刑事第三庭  審判長法  官  簡志龍
                                    法  官  施添寶
                                    法  官  顏偲凡
以上正本證明與原本無異。
如不服本判決應於收受送達後20日內向本院提出上訴書狀，並應敘述具體理由；其未敘述上訴理由者，應於上訴期間屆滿後20日內向本院補提理由書(均須按他造當事人之人數附繕本)「切勿逕送上級法院」。　　　　　　　　　　　　　　　　　　
中　　華　　民　　國　　111 　年　　9 　　月　　22　　日
                                     書記官  周育義
附錄本案論罪科刑法條
中華民國刑法第216條
（行使偽造變造或登載不實之文書罪）
行使第210條至第215條之文書者，依偽造、變造文書或登載不實
事項或使登載不實事項之規定處斷。
中華民國刑法第220條
（準文書）
在紙上或物品上之文字、符號、圖畫、照像，依習慣或特約，足
以為表示其用意之證明者，關於本章及本章以外各罪，以文書論
。
錄音、錄影或電磁紀錄，藉機器或電腦之處理所顯示之聲音、影
像或符號，足以為表示其用意之證明者，亦同。
中華民國刑法第210條
（偽造變造私文書罪）
偽造、變造私文書，足以生損害於公眾或他人者，處5年以下有
期徒刑。
中華民國刑法第339條
（普通詐欺罪）
意圖為自己或第三人不法之所有，以詐術使人將本人或第三人之
物交付者，處5年以下有期徒刑、拘役或科或併科50萬元以下罰
金。
以前項方法得財產上不法之利益或使第三人得之者，亦同。
前二項之未遂犯罰之。
個人資料保護法第41條
意圖為自己或第三人不法之利益或損害他人之利益，而違反第6
條第1項、第15條、第16條、第19條、第20條第1項規定，或中央
目的事業主管機關依第21條限制國際傳輸之命令或處分，足生損
害於他人者，處5年以下有期徒刑，得併科新臺幣1百萬元以下罰
金。